【裁判字號】    90,上訴,2189
【裁判日期】    901106
【裁判案由】    懲治盜匪條例
【裁判全文】
臺灣高等法院刑事判決                            九十年度上訴字第二一八九號
    上  訴  人
    即  被  告    乙○○
    選任辯護人    吳發隆
    上  訴  人
    即  被  告    丙○○
    指定辯護人    本院甲○
右上訴人即被告因盜匪案件，不服臺灣板橋地方法院九十年度訴字第三六一號，中華
民國九十年五月二十二日第一審判決（起訴案號：臺灣板橋地方法院檢察署八十九年
度偵字第二一八三六號）提起上訴，本院判決如左：
    主  文
原判決關於乙○○部分撤銷。
乙○○共同意圖為自己不法所有，以強暴、脅迫致使不能抗拒而取他人之物及使其交
付，處有期徒刑柒年陸月。
扣案之大型油壓剪壹支沒收。
其他上訴駁回。
    事  實
一、乙○○因得知住於臺北縣三峽鎮○○街一九五號之戊○○頗為富有，乃夥同外甥
    丙○○，二人共同基於意圖為自己不法所有之犯意聯絡，於民國八十九年十一月
    十二日晚間八時許，共乘由乙○○駕駛之車牌號碼ＦＢ─二八七二號自用小客車
    ，前往上址勘察地形，因發現該屋裝有鐵窗，遂至臺北市○○○路某工具店購買
    大型油壓剪一支備用，再折返現場。俟翌日凌晨三時許，乙○○先以大型油壓剪
    破壞戊○○上開住處浴室鐵窗，由丙○○攀窗侵入，再打開鐵門讓攜帶一把玩具
    手槍之乙○○進入（毀損及無故侵入住宅部分，均未據告訴）。二人在上址一樓
    搜尋財物無所獲，乙○○乃至廚房拿取戊○○所有之菜刀一把交予丙○○，二人
    再登上二樓，適戊○○之女兒葉思婷起床如廁，見頭戴鴨舌帽、口罩及手套之乙○○、丙○○二人而驚嚇大哭，乙○○、丙○○即將葉思婷與戊○○之配偶丁○○、子葉思賢等三人控制於臥房內，丙○○持菜刀站立房間門口，喝令不許動。
    戊○○聞聲起床查看，乙○○手持玩具手槍敲擊戊○○頭部致腫脹（傷害部分未
    據告訴），逼令戊○○交付財物，致使戊○○不能抗拒，任乙○○取走置於臥房
    內桌上之易利信行動電話（序號：五二００五五─七一─０七八九九二─０─０
    五）一支、戴於手腕之勞力士金錶一只。乙○○並將房間內之電話線拔除，令戊○○至其妻小之房間，由丙○○持菜刀控制戊○○一家四口之行動自由。乙○○
    脅迫稱如不交出現金，將讓彼等血流滿地，致丁○○不能抗拒，懼而下跪央求不
    要傷害彼等，並將現金新臺幣（下同）七千元、金項鍊一條（含金墜子一個）、
    金手鐲一只、紅寶石Ｋ金戒指及藍寶石Ｋ金戒指各一只，交付丙○○。乙○○猶
    嫌不足，復至書桌搜尋財物，因未能打開書桌抽屜，轉向戊○○夫妻索取鑰匙及
    財物，並作勢毆打戊○○，丁○○稱已無現金，亦無鑰匙。乙○○於下樓搜刮財
    物未果，再度上樓逼令戊○○夫妻交出財物，否則將引爆瓦斯，丁○○跪稱確已
    無現金，乙○○問有無信用卡、金融卡等物，丁○○答稱無，惟可將屋內電器取
    走，乙○○方認彼等應已無財物，揚言當日清晨五時之前不許動，亦不得報警，
    否則將放火燒房子等語，再至一樓車庫之賓士自用小客車內，取走現金三萬五千
    元（起訴書記載為三萬餘元），始與丙○○騎乘戊○○家中庭院停放之腳踏車，
    再換乘乙○○所駕駛之前開自用小客車離去。並將所穿戴之口罩、手套、鴨舌帽
    及前開玩具手槍，丟棄於木柵動物園附近河內。事畢，由丙○○分得前開易利信
    行動電話及現金三千元，餘歸乙○○取得。嗣於八十九年十一月二十一日下午三
    時許，經警循線在臺北縣三重市○○街八二巷二六弄十九之二號查獲丙○○，並
    扣得前開強盜所得之易利信行動電話一支。經丙○○供出共犯乙○○，員警策動
    乙○○家屬，乙○○乃於同日晚間十一時許，主動出面投案。員警並在乙○○之
    前開小客車內，起獲強盜所得之寶石Ｋ金戒指二只、金墜子一個、金手鐲一只及
    勞力士金錶一只，嗣於戊○○住處扣得前開乙○○所有供犯罪所用之大型油壓剪
    一支。
二、案經臺北縣警察局三峽分局報請臺灣板橋地方法院檢察署檢察官偵查起訴。
    理  由
一、訊據被告乙○○、丙○○二人，就前開侵入被害人戊○○住處，分持玩具手槍及
    菜刀，取得被害人家中之財物，及使被害人交付財物等行為，雖供承不諱，惟均
    矢口否認有盜匪之犯行，被告乙○○辯稱：其僅囑被害人一家四口勿出聲，其等
    之目的在取得財物，不會傷害彼等，且未揚言將讓被害人血流滿地及放火燒房子
    云云；被告丙○○則以其未控制被害人之行動自由，僅示意彼等不要發出聲響等
    語置辯。
二、經查：
（一）右揭事實，迭據被害人丁○○及戊○○指訴綦詳，復有大型油壓剪一支扣案及
      贓物認領保管單一紙、贓證物照片十七幀附卷可稽。其中被害人丁○○於原審
      調查時指稱：「我和我兒子、女兒睡一個房間，我先生睡另一間房，半夜我女
      兒起來上廁所，開門就碰到二位被告，我女兒就哭了，我問是誰，後來看到他
      們戴鴨舌帽、口罩、手套，全身穿的黑黑的，我心裡想不好了有搶劫，比較矮
      的乙○○就叫我把錢拿出來，我說到前面去找我老公，乙○○去敲我老公的房
      門，把我先生的手機、手錶都搶走，還用槍敲打我先生的頭，我先生頭腫起來
      ，並要我先生到我房間來，他繼續向我們要錢，我說沒錢，乙○○說錢不拿出
      來就讓你們血流滿地，我跪下拜託他，不要傷害我們，我錢給你，於是就拿出
      現金七千元、金項鍊、金手鐲、紅寶石、藍寶石Ｋ金戒指各壹個，交給丙○○
      ，乙○○嫌錢不夠，還要到書桌去找，書桌他打不開，又來向我們拿鑰匙，並
      且作勢要打我先生，叫我們錢拿出來，鑰匙也拿出來，我說沒有鑰匙，也沒有
      錢，我們叫他自己去搜刮，他又去樓下搜刮，沒搜到錢，又上來，叫我們把錢
      交出來，不然就要拿瓦斯引爆，我跪著求他們，我們真的沒有錢了，乙○○又
      問我們有無信用卡、金融卡，我說沒有，他嫌錢不夠，我說電器你拿去好了，
      後來他大概覺得我們真的沒錢了，就說五點以前不能動，不能報警，報警的話
      要放火燒房子，丙○○叫我們不能動，之後他們又到樓下賓士車內拿到三萬五
      千元，他們才走人。」、「當時很害怕，他們有武器，而且怕他們傷害我們小
      孩，不敢反抗」、「（乙○○有無拿槍敲妳先生的頭？）他當時頭腫起來，我
      還幫他擦藥。」（原審九十年四月三日訊問筆錄）；被害人戊○○於警訊中指
      稱：「於八十九年十一月十三日凌晨三時許，我位於三峽鎮○○街一九五號之
      住宅遭兩名歹徒侵入，並至二樓敲打我的房門及我妻子丁○○與子、女同住之
      臥房，其中一較高之歹徒持我家自用之菜刀控制我們的行動，並將我押至我妻
      子與子女同住之臥房，另一較矮之歹徒則持疑似玩具手槍之槍械侵入我的臥房
      ，把臥房內之電話線拔除，並將我桌上充電之手機拿走，較高之歹徒操國台語
      要我們不要多話，較矮之歹徒操國語口音稱把錢拿出來，我要現金，我不會害
      你們，並將我手上所戴之勞力士金錶取走，我的妻子丁○○對歹徒稱，你自己
      去前面找，結果較矮之歹徒至我的臥房找不到財物，遂叫我們一定要交出財物
      ，我妻子害怕歹徒傷害我們，遂將我們遭控制之臥房內一些金飾及現金台幣七
      千元交付歹徒，歹徒嫌錢太少，要我們交出信用卡，我和妻子稱，我們已沒錢
      了及沒信用卡，你們要其他東西自己去搬，較矮之歹徒就到處尋找財物，於找
      不到財物後，要我交付樓下客廳前方小書房櫃子之鑰匙，我稱該櫃子已十多年
      未開啟，鑰匙已不見了，歹徒稱不可能沒鑰匙，我稱真的已沒鑰匙。歹徒曾要
      我們交付信用卡，我稱沒有信用卡後稱：做副總仔那有可能沒錢，並稱要我哥
      哥小心一點及說我及我哥哥得罪他等言語。後來歹徒在樓下找不到錢財後，跑
      至樓上稱其要走了，遂與較高之歹徒下樓，過一會兒，較矮之歹徒又跑至樓上
      稱，要將我之賓士自小客開至前方溪裡，我妻子丁○○請求歹徒要留一碗飯給
      人吃等言語後，歹徒對我們恐嚇稱：不能報警，不能上報紙，否則要放火燒我
      的家，並要我們一個鐘頭後才能走出臥房，然後揚長而去，歹徒於凌晨大約四
      點走後，我們因為害怕歹徒尚在樓下，所以一直未敢走出臥房，於大約五點確
      定歹徒離開後，我再要求我妻子下樓查看，下樓查看後發現樓下前方鐵門及側
      門已被打開，於七點要使用浴室時，始知浴室鐵窗遭破壞，於接近八點時，我
      去樓下準備開車報案時，始發現置於前方置物箱之台幣三萬元左右已被歹徒取
      走」、「較高之歹徒．．．著黑色運動衣褲，戴淺色鴨舌帽及口罩，．．．。
      較矮之歹徒．．．著黑色衣服，米色褲子，戴深色鴨舌帽及口罩」等語（偵查
      卷第二一頁反面至第二三頁），核與被告二人所自承乙○○作案時確攜帶玩具
      手槍一支，被告丙○○則手持菜刀一把，喝令戊○○等人不許動，且由丁○○
      交付七千元及金飾，並在賓士小客車內取得三萬五千元等情，均相符合。另被
      告丙○○於原審審理中復供承被告乙○○曾揚言將放火燒房子等語（原審九十
      年四月十日訊問筆錄），足徵被害人之所指非虛。
（二）雖被告二人否認有強盜犯行，且被害人戊○○因被告家屬之求情，於偵查中亦
      附和稱被告未持刀、槍限制或脅迫彼等，被告發現彼等後即逃跑云云，非但與
      被告二人所自承之情節不符；且經檢察官送請法務部調查局進行測謊之結果，
    認乙○○稱：（１）案發時其未持槍進入被害人住處，（２）丙○○未持菜刀
      押被害人，經測試呈情緒波動之反應，研判有說謊；認丙○○稱：（１）案發
      時乙○○有持槍進入被害人住處，（２）其有持菜刀押被害人，經測試無情緒
      波動之反應，研判未說謊，此有法務部調查局九十年一月五日（九０）陸（三
      ）字第九０一三一六八八號鑑定通知書在卷可憑。另參以證人即承辦本案製作
      戊○○筆錄之警員林忠穎於偵查中結證所稱：「當天作筆錄被害人夫妻嚇的要
      死」（八十九年十二月二十六日偵訊筆錄），及被害人戊○○、丁○○夫妻二
      人於原審審理時均稱「當時很害怕，到現在還很害怕」（原審九十年三月十五
      日訊問筆錄）等語，倘被告僅係囑被害人不許動，而未有被害人所指訴前開強
      暴、脅迫行為，被害人豈迄今仍感惶恐不安？且戊○○已接受被告家屬之賠償
      ，於本院調查時猶到庭指稱：「我們在原審已經陳述清楚，以為沒有事了，再
      接到高院通知，心情很不好，當時三更半夜，乙○○拿槍對著我們，我們當然
      會怕，要走前並說不准報警，否則要燒房子。他們當時拿槍控制我們行動自由
      ，並說不要動，臨走說不要報警，另一個年輕的站在門口，手拿我家的菜刀，
      是把風，所以我們很害怕，他叫我們交出財物，我說沒有，我太太說叫他們自
      己找自己搬，我有被乙○○用槍打頭一下，頭有昏一下，但我沒有驗傷。．．
      ．丙○○拿刀站在房門口控制我太太及小孩自由，乙○○拿槍到另一房間把我
      叫醒，第一句話就是叫我拿出財物，我說沒有，他不信，敲我頭叫我起來，把
      我押到與我太太及小孩的房間，我們四人行動都被限制在房間內不敢動，他有
      叫我們不准動，事後乙○○姐姐有透過朋友找我和解，我被搶的戒指、手機等
      都還我，被搶現金約四萬元，她姐姐有拿五萬元還我，後來又拿十萬元給我當
      賠償金，希望我原諒他弟弟，我頭有被敲，但沒有受傷。．．．請給被告自新
      機會，並不要再傳訊我們與被告見面。」等語（本院九十年八月二十九日訊問
      筆錄）。益徵被告等上開並無盜匪犯行之辯解，均係避就、卸責之詞，未可採
      據。
（三）被告乙○○之選任辯護人辯護意旨略以：被害人於事發之際，行動及意思自由
      均尚未達於不能抗拒之程度，被害人告知被告等自行尋找或交付財物，僅係個
      人主觀上之誤會及畏懼，致未予抵抗，且被告亦無傷害被害人之行為，應不成
      立盜匪罪云云。惟查，被告丙○○手持菜刀，站立房間門口，喝令被害人全家
      「不要動」，被告乙○○持玩具手槍敲擊被害人戊○○之頭部，且數度脅迫稱
      「錢不拿出來，就讓你們血流滿地」、「要拿瓦斯引爆」、「五點以前不能動
      、不能報警，如報警，將放火燒房子」等語，在在均足以產生威嚇作用，被害
      人亦因此任令被告取走財物及自行交出財物，堪認被告等確有施以強暴、脅迫
      之行為，且該等強暴及脅迫行為，亦已達致被害人不能抗拒之程度。前開辯護
      意旨，亦非可採。
（四）本件事證明確，被告聲請再予傳喚被害人當庭說明行動及意思自由是否已達不
      能抗拒之程度，本院認無必要，被告二人之犯行，均堪予認定。
三、按懲治盜匪條例第五條第一項第一款所規定之盜匪罪，係刑法第三百二十八條第
    一項強盜罪之特別法，應優先於刑法適用。又釋示法律之效力，應從立法程序及
    其沿革，斟酌立法理由與其他相關情事，探求立法者之原意，以為審斷。懲治盜
    匪條例原於三十三年四月八日經國民政府公布施行，全文十一條。現行懲治盜匪
    條例則係經立法程序於四十六年六月五日修正公布施行，將原第八條「犯本條例
    之罪者，依特種刑事案件訴訟條例審理」及原第十條「本條例施行期間定為一年
    ，必要時得以命令延長之」之規定刪除，原第九條、第十一條依序移列為第八條
    、第九條，經考刪除第十條有關限時法之立法本意，係為期遏止盜風，改善治安
    ，認本條例第一條至第七條及原第九條（修正為第八條）均仍有施行之必要，因
    將本條例由限時法改為經久施行之常態性刑事特別法，並重新調整條次，明令公
    布施行。形式上雖稱「修正」，實質上已具重新立法之性質。故本條例修正前雖
    有數次命令延長已逾期，仍非可認為已失效。參諸本條例猶於八十八年三月三十
    日經立法院修正，於八十八年四月二十一日公布，亦至為明灼。是以本條例重新
    立法之合法性，應不因修正前曾施行期滿始以命令展期而生影響（最高法院八十
    八年度臺上字第三０九八號判決、八十九年度臺上字第一０五號判決、八十九年
    度臺上字第四０四０號判決意旨參照），合先敘明。
四、核被告乙○○、丙○○所為，均係犯懲治盜匪條例第五條第一項第一款之盜匪罪
    。被告等以非法方法剝奪被害人之行動自由，並以言語恐嚇被害人使其心生恐懼
    之行為，屬強盜犯行中強暴、脅迫使人不能抗拒之實施行為，不另論罪。被告乙○○及丙○○二人，就前開強盜行為之實施，有犯意之聯絡及行為之分擔，應論
    以共同正犯。
五、原審據以對被告乙○○論罪、科刑，固非無見；惟查，原判決以被告乙○○之行
    為情堪憫恕，予以酌減其刑，尚有未洽（詳如後述）。被告乙○○提起上訴，仍
    執前詞否認有盜匪犯行，雖無理由，然原判決就被告乙○○部分既有如上之可議
    ，即屬無可維持，應由本院就該部分予以撤銷改判。爰審酌被告乙○○身為被告
    丙○○之母舅，竟主導本件犯罪，夥同年紀尚輕之外甥共犯強盜罪，且於行劫過
    程，持槍威逼肢體殘障之被害人戊○○，並出言恫嚇之犯罪手段，致被害人心生
    惶恐之危害甚鉅，於法院審理期間，猶辯稱被害人尚未達不能抗拒程度之犯後態
    度等一切情狀，量處如主文第二項所示之刑。至被告丙○○部分，原判決基於上
    開認定，以被告丙○○尚無前科紀錄，犯後已深感悔悟，向被害人致歉，並賠償
    被害人財物及精神損失，有和解書附卷可參，且被害人戊○○亦請求給予自新之
    機會，所犯乃法重情輕，其犯罪之情狀於客觀上非無堪予憫恕之處，即令處以法
    定最低度刑，猶嫌過重，爰依刑法第五十九條之規定，酌減其刑為有期徒刑四年
    。經核該部分之認事、用法及量刑，均無違誤，應予維持。被告丙○○徒以原審
    量刑過重為由，提起上訴，為無理由，應予駁回。
六、扣案之大型油壓剪一支，業據被告陳明係被告乙○○所有且供犯罪所用之物，依
    刑法第三十八條第一項第二款之規定，宣告沒收。另被告犯案所穿戴之鴨舌帽、
    口罩、手套及所持用之玩具手槍等物，亦經被告供稱已丟棄河內而滅失；菜刀一
    把則係被害人所有之物，均不予宣告沒收。至被告盜匪所得之財物，業已返還及
    賠償被害人，此據被害人戊○○、丁○○陳明，爰不予諭知發還，併此敘明。
據上論斷，應依刑事訴訟法第三百六十八條、第三百六十九條第一項前段、第三百六
十四條、第二百九十九條第一項前段，懲治盜匪條例第五條第一項第一款、第八條，
刑法第二十八條、第三十八條第一項第二款，判決如主文。
本案經檢察官陳文禮到庭執行職務
中    華    民    國      九十      年      十一      月      六        日
                              臺灣高等法院刑事第六庭
                                  審判長法  官  陳  春  秋
                                        法  官  高  明  哲
                                        法官  王  麗  莉
右正本證明與原本無異。
如不服本判決應於收受送達後十日內向本院提出上訴書狀，其未敘述上訴之理由者並
得於提起上訴後十日內向本院補提理由書（均須按他造當事人之人數附繕本）。
                                        書記官  胡      儀
中    華    民    國      九十      年      十一      月      七        日
附錄：本案論罪科刑法條全文
懲治盜匪條例第五條
有左列行為之一者，處無期徒刑或七年以上有期徒刑：
一、意圖為自己或第三人不法所有，以強暴、脅迫、藥劑、催眠術或他法，致使不能
    抗拒，而取他人之物或使其交付者。
二、發掘墳墓而盜取殮物者。
三、藏匿或包庇盜匪者。
前項第一款之未遂犯罰之。
預備犯第一項第一款之罪者，處一年以下有期徒刑。
刑法總則及刑法分則第一百六十七條，第三百四十七條第五項之規定，於盜匪案件仍
適用之。


司法院資訊處製作；財團法人民間司法改革基金會備份。
